臺灣高等法院民事判決
109年度重上字第949號
上  訴  人  財政部國有財產署

法定代理人  曾國基  
訴訟代理人  郭曉蓉  
複 代理 人  楊政雄律師
            陳美華律師         
參  加  人  臺北市政府工務局水利工程處

法定代理人  陳郭正  
訴訟代理人  黃旭田律師
            劉佳燕律師
被 上訴 人  楊謝陳明媚
訴訟代理人  郭睦萱律師
複 代理 人  張郁姝律師
            林沛彤律師
上列當事人間請求塗銷土地所有權登記事件，上訴人對於中華民
國109年8月31日臺灣士林地方法院107年度重訴字第497號第一審
判決提起上訴，本院於110年5月11日言詞辯論終結，判決如下：
    主  文
上訴駁回。
第二審訴訟費用由上訴人負擔；因參加訴訟所生之費用由參加人
負擔。
    事實及理由
一、被上訴人主張：附表所示日治時期地號土地（下合稱系爭番
    地）為訴外人謝因所有，其後因河道閉鎖而流失，於附表所
    示時間辦理河川敷地閉鎖登記。嗣因浮覆，經臺北市士林地
    政事務所（下稱士林地政事務所）於民國91年9月18日以「
    社子島地區未登記之水道浮覆地之土地標示及地籍圖」公告
    （下稱系爭公告），編定為附表所示浮覆後地號土地（下合
    稱系爭土地），其中臺北市○○區○○段0○段000地號土地、同
    區溪洲段3小段474地號土地（下稱編號4、9土地）於96年12
    月17日辦理第一次所有權登記為中華民國所有，並以參加人
    為管理機關；其餘同區富安段3小段401、403、404、458、4
    59地號土地、同區溪洲段3小段449、706、706-1、707地號
    土地（即編號5、3、6、1、2、7、10、11、8，下稱其餘編
    號土地）於96年12月29日辦理第一次所有權登記為中華民國
    所有，並以上訴人為管理機關（下合稱系爭所有權登記）。
    因系爭土地浮覆後，依土地法第12條第2項規定，不待登記
    即應回復為原所有權人所有。謝因於昭和11年（即民國25年
    ）4月9日死亡，其繼承人即長子謝萬福於91年1月23日死亡
    ，伊為謝萬福之繼承人之一，系爭土地即為伊及謝因其他繼
    承人公同共有。系爭所有權登記已妨害伊該公同共有之權利
    等情，爰依民法第828條第2項、第767條第1項規定，求為確
    認系爭土地為伊及謝因其他繼承人公同共有；上訴人應將編
    號4、9土地於96年12月17日以第一次登記為原因之所有權登
    記塗銷、其餘編號土地於96年12月29日以第一次登記為原因
    之所有權登記塗銷之判決（原審為上訴人敗訴之判決，其提
    起上訴）。
二、上訴人則以：系爭土地浮覆前、後之面積不同，不能認其與
    系爭番地具同一性。又系爭土地未經公告劃出河川區域範圍
    外，難認該當土地法第12條第2項之回復原狀，不能僅以系
    爭公告遽認系爭土地已浮覆。縱認已回復原狀，被上訴人未
    向主管機關證明該土地為其原有前，並不當然回復所有權，
    謝因之繼承人至多僅繼承系爭土地之返還請求權，被上訴人
    單獨訴請塗銷系爭所有權登記，其當事人應為不適格。如認
    所有權已當然回復，因系爭土地為土地法第14條第1項不得
    私有之土地，被上訴人亦不得訴請塗銷系爭所有權登記。系
    爭土地78年間物理上浮覆時或91年10月8日辦理標示部登記
    完竣時，被上訴人即得為請求，其於107年10月間始起訴請
    求塗銷系爭所有權登記，已罹於15年時效。又參加人占有編
    號4、9、11土地已逾20年，並施作提防，中華民國已因時效
    取得該部分土地所有權等語，資為抗辯。上訴聲明為：（一
    ）原判決廢棄。（二）被上訴人於第一審之訴駁回。
三、系爭番地為謝因所有，經日治政府機關辦理閉鎖登記；士林
    地政事務所91年9月18日以系爭公告，公告社子島地區未登
    記之水道浮覆地之土地標示及地籍圖，並將浮覆前、後地號
    對照製作土地清冊（下稱系爭清冊）；並查詢日治時期登記
    簿等資料後，於108年6月17日函覆原審系爭土地浮覆前之日
    治時期地號、所有權人、辦理閉鎖登記時間、使用分區，彙
    整如該函附表所示內容（下稱系爭整理表）；被上訴人為謝
    萬福次女、謝萬福為謝因長子。謝因於昭和11年（即民國25
    年）4月9日死亡、謝萬福於14年4月13日出生，91年1月23日
    死亡，有戶籍謄本可參（見原審㈠卷第116至118頁）；編號4
    、9土地於96年12月17日經士林地政事務所以第一次登記為
    登記原因，登記為中華民國所有，管理機關為參加人；其餘
    編號土地於同年月29日經士林地政事務所以第一次登記為登
    記原因，登記為中華民國所有，管理機關為上訴人；編號4
    、9、11土地為堤防用地，自78年間經臺北市政府公告並施
    築堤防使用迄今，目前仍供堤防及防汛道路等公共用途等事
    實，為兩造所不爭執（見本院卷第135至136、144、167頁）
    ，堪信為真正。
四、被上訴人主張系爭土地為伊及謝因其他繼承人公同共有，上
    訴人應塗銷系爭所有權登記，為上訴人以前開情詞所否認。
    經查：
（一）被上訴人提起本件訴訟之當事人適格。
　１、積極確認之訴，僅須主張權利之存在者對於否認其主張者
      提起，當事人即為適格。又確認之訴之性質及目的，僅在
      就既存之權利狀態或法律關係之歸屬、存在或成立與否，
      而對當事人間之爭執以判決加以澄清，並無創設效力，亦
      非就訴訟標的之權利為處分，是以有即受確認判決之法律
      上利益者為原告，其當事人即為適格。被上訴人以系爭土
      地為伊公同共有，對上訴人訴請確認該權利存在，其當事
      人即為適格，並無以全體公同共有人為原告之必要，尤不
      生該訴訟標的對該公同共有人全體必須合一確定之問題。
      參加人所辯：被上訴人單獨訴請確認系爭土地為其公同共
      有，欠缺當事人適格云云，自不足採。
　２、各共有人對於第三人，得就共有物之全部為本於所有權之
      請求；但回復共有物之請求，僅得為共有人全體之利益為
      之，民法第821條定有明文。上開規定，於公同共有準用
      之，此觀同法第828條第2項規定自明。被上訴人主張系爭
      土地為伊及謝因之其他繼承人公同共有，因系爭所有權登
      記妨害該公同共有之權利而訴請上訴人塗銷，係就公同共
      有之系爭土地為回復所有權之請求，且有利於全體公同共
      有人，依上說明，其當事人即為適格。上訴人稱：被上訴
      人未得其他公同共有人全體之同意，或由公同共有人全體
      為原告，訴請伊塗銷系爭所有權登記，應係當事人不適格
      云云，並無可取。
（二）系爭番地與系爭土地具同一性。　　　
　　　審諸系爭清冊所載編號74、75、78、79、134、135、219
      、247、477所載浮覆前、後地號（見原審㈡第97、99、102
      、104、112頁）；及士林地政事務所108年6月17日所提系
      爭整理表內容（見原審㈡卷第75、173至174頁），足認系
      爭土地浮覆前即為系爭番地，兩者具同一性，至為明晰。
      參以臺北市政府地政局土地開發總隊於109年1月31日函所
      載：前揭土地浮覆前後登記面積差異之原因，經查前本府
      地政處測量大隊於91年間辦理士林社子島地區浮覆土地之
      地籍圖建立時，係參照坍沒前比例尺1/1200之舊地籍圖放
      大為比例尺1/500，套合該地區重測後地籍圖之相關地籍
      線逐筆謄繪並重新計算面積，爰該等土地因浮覆前後地形
      地貌及範圍有所變動，且坍沒前比例尺1/1200舊地籍圖係
      日據時期以當時有限之技術及設備繪製而成，由於使用年
      代久遠，以致圖紙伸縮、摺皺破損、經界模糊、比例尺過
      小經度難以控制等因素，導致浮覆前後土地面積難免增減
      等內容（見原審㈢卷第27至28頁）以考，足徵系爭清冊所
      載面積之差異，係因浮覆前後地形地貌變動、測量技術、
      資料年代久遠所致，要難據以否認系爭番地與系爭土地同
      一性之佐證。況編號4、9土地、其餘編號土地係分別由參
      加人、上訴人向士林地政事務所提出登記申請書，經該地
      政事務所審查後，認皆屬社子島浮覆地清冊範圍內，而辦
      竣所有權第一次登記為國有（分見原審㈡卷第150至151、1
      72頁；第192、200、218頁），益徵系爭土地與系爭番地
      確屬同一。上訴人空言稱：系爭土地浮覆前、後之面積不
      同，不能認其與系爭番地具同一性云云，顯不足採。
（三）系爭番地前因河道閉鎖而流失而為閉鎖登記，業已浮覆並
      編定為系爭土地，原所有權人當然回復其所有權，無庸經
      主管機關核准始生回復所有權之效力，亦不因有無經公告
      劃出河川區域外而異其效力。
  １、私有土地，因天然變遷成為湖澤或可通運之水道時，其所
      有權視為消滅。前項土地，回復原狀時，經原所有權人證
      明為其原有者，仍回復其所有權，土地法第12條定有明文
      。該條第1項所謂私有土地因天然變遷成為湖澤或可通運
      之水道，其所有權視為消滅，並非土地物理上之滅失，所
      有權亦僅擬制消滅，當該土地回復原狀時，依同條第2項
      規定，原土地所有人之所有權當然回復，無待申請主管機
      關核准。至第2項所稱之經原所有權人證明為其原有者，
      乃行政程序申請所需之證明方法，不因之影響其實體上權
      利。
  ２、系爭番地與系爭土地具同一性，業經認定如上（二）所述
      。而系爭番地為謝因所有，經日治政府機關辦理閉鎖登記
      ；士林地政事務所91年9月18日以系爭公告，公告社子島
      地區未登記之水道浮覆地之土地標示及地籍圖，並將浮覆
      前、後地號對照製作系爭清冊；並查詢日治時期登記簿等
      資料後，於108年6月17日函覆原審系爭土地浮覆前之日治
      時期地號、所有權人、辦理閉鎖登記時間、使用分區，彙
      整如系爭整理表（見上三所示），是被上訴人據此主張系
      爭土地因浮覆而回復原狀乙節，即屬可採。參以系爭土地
      分別於96年12月17日、同年月29日以第一次登記為原因登
      記為中華民國所有（見上三所示）；及參加人之民事言詞
      辯論意旨狀所載：編號4、9、11土地，臺北市政府自79年
      間起即占用該部分土地施作堤防工程，迄今仍供公共用途
      使用等內容（見本院卷第311頁）以察，益徵系爭土地在
      物理上確已浮覆，要無疑義，否則上訴人、參加人豈可據
      以申辦系爭所有權登記，並由臺北市政府將部分土地作為
      堤防用地使用。以故，上訴人稱：系爭土地尚未浮覆云云
      ，自不足採。系爭土地既因浮覆而回復原狀，依上１說明
      ，原所有權人之所有權即當然回復，無需經主管機關核准
      始生回復所有權之效力。被上訴人為謝萬福次女、謝萬福
      為謝因長子。謝因於昭和11年4月9日死亡、謝萬福於14年
      4月13日出生，91年1月23日死亡（見上三所示），而被上
      訴人主張其為謝因之繼承人之一，為上訴人所不爭執（見
      本院卷第196頁），於被上訴人與謝因之其他繼承人協議
      或訴請分割遺產前，依民法第1151條規定，各繼承人對於
      遺產全部應為公同共有，故被上訴人主張其因繼承而公同
      共有系爭土地之所有權，即屬有據。上訴人辯以：被上訴
      人未向主管機關證明系爭土地為其原有前，不當然回復所
      有權云云，即無可取。
　３、浮覆地指河川區域土地因河川變遷或因施設河防建造物，
      經公告劃出河川區域以外之土地，此觀河川管理辦法第6
      條第8款固有明文。惟河川管理辦法係為河川整治之規劃
      與施設、河防安全檢查與養護、河川防洪與搶險、河川區
      域之劃定與核定公告、使用管理及其他應遵行事項而制定
      發布，此觀水利法第78條之2及河川管理辦法第1條、第3
      條規定自明。而私有土地，是否因天然變遷成為湖澤或可
      通運之水道而所有權視為消滅，消滅後是否浮覆回復原狀
      而所有權回復等事項，攸關土地所有權之消滅與回復，顯
      非屬河川管理事項，自不應以是否經主管機關公告劃出河
      川區域以外為要件。況系爭土地因天然變遷成為水道之自
      然事實，致原所有權人之所有權視為消滅，則嗣後該土地
      是否浮覆而回復原狀，依客觀事實為認定，應屬明確而無
      無爭議。而系爭土地既係因物理上已浮覆而回復原狀，始
      由上訴人、參加人申辦登記為國有，已如前述，是上訴人
      、參加人援引與本件事實不同之最高行政法院庭長法官聯
      席會議決議、其他行政機關函示，並辯以：系爭土地未經
      公告劃出河川區域範圍外，難認該當土地法第12條第2項
      之回復原狀云云，仍不足採。
　４、土地所有權，依民法第773條所規定，除法令有限制外，於其行使有利益之範圍內，及於土地之上下。而土地法所稱土地，謂水陸及天然富源，此觀土地法第1條規定自明，是土地不因流水覆蓋而喪失其本質。而河川區域之私有土地，為達成上開公共利益之規範目的，固然得加以必要之限制，但私有土地所有權人並不因此而喪失其所有權，此觀之水利法第83條第1項係規定尋常洪水位行水區域之土地，為防止水患，得限制其使用，其原為公有者，不得移轉為私有；其已為私有者，主管機關應視實際需要辦理徵收，未徵收者，為防止水患，並得限制其使用及其立法理由自明。故土地法第14條第1項規定，應解為：其原始為公有土地者，不許人民取得為私有土地，人民已依法取得所有權之土地，如與公有或公用不相妨害時，仍不妨許可私有，但如有妨害公共利益或與公用目的相衝突時，則應依法徵收變為公有土地，於徵收後，即不許再變為私有，於徵收前，僅得依水利法及相關法令，限制其使用，俾免與同條第2項規定發生規範上之衝突。是縱令系爭土地位於河川區域內，仍無礙於其得為私有土地所有權之客體。況依臺北市政府96年10月29日函所附社子島防潮工程範圍內（產權未登記）土地清冊（見原審㈡卷第155至160頁）；及96年12月29日第一次登記所附社子島防潮工程範圍外（產權未登記）土地清冊（見原審㈡卷第178至187頁）以考，可知編號4、9土地列載於該工程範圍內土地清冊編號9、61，其使用分區為堤防用地；其餘編號土地則列載於該工程範圍外土地清冊編號29至31、68至69、101、174至176，使用分區各為第二種住宅區、娛樂區、綠地用地、道路用地等。惟該工程範圍內（使用分區）所載堤防用地之部分土地，及該工程範圍外（使用分區）載明第二種住宅區、道路用地、綠地用地、娛樂區等部分土地，仍有登記為私有之事實，至為明晰。基此益徵，上訴人以系爭土地中編號4、9、11為堤防用地，屬土地法第14條第1項第2款、第3款之土地，其餘土地為道路用地，屬同項第5款之土地，均不得為私有為由，辯稱被上訴人不得訴請塗銷系爭所有權登記云云，難以憑採。
　５、所有人對於妨害其所有權者，得請求除去之，民法第767條
      第1項中段定有明文。又各共有人對於第三人，得就共有
      物之全部為本於所有權之請求；但回復共有物之請求，僅
      得為共有人全體之利益為之，同法第821條定有明文。上
      開規定，於公同共有準用之，此觀同法第828條第2項規定
      自明。被上訴人因繼承而公同共有系爭土地之所有權，而
      系爭所有權登記將系爭土地登記為中華民國所有，並各由
      上訴人、參加人擔任管理機關，自屬妨害被上訴人就系爭
      土地公同共有之權利，被上訴人主張其對系爭土地之公同
      共有權利，遭上訴人、參加人所否認，致被上訴人於私法
      之地位有不安之狀態，而此不安之狀態，可以確認判決將
      之除去，自有提起確認之訴之法律上利益。是參加人稱：
      被上訴人無確認系爭土地為其公同共有之法律上利益云云
      ，自非可取。從而，被上訴人訴請確認系爭土地為伊及謝
      因其他繼承人公同共有，並依民法第767條第1項中段、第
      828條第2項準用第821條規定，請求上訴人將系爭所有權
      登記予以塗銷，自有理由。
（四）中華民國未因時效取得編號4、9、11土地之所有權。
      以所有之意思，20年間和平、公然、繼續占有他人未登記之不動產者，得請求登記為所有人；以所有之意思，10年間和平、公然、繼續占有他人未登記之不動產，而其占有之始為善意並無過失者，得請求登記為所有人，民法第769條、第770條固有明文。然因時效而取得不動產所有權，須具備以所有之意思占有他人未登記之不動產為要件，是主張時效取得所有權者，須其主觀上有以所有之意思占有他人未登記之不動產之意思，始足當之。參加人就編號4、9土地向士林地政事務所提出登記申請為國有，係依行政院96年10月24日院授內中地字第0960052320號函辦理，有臺北市政府96年10月29日函、參加人96年11月19日函、士林地政事務所公告可稽（見原審㈡卷第146、150、166頁），並非以時效取得所有權為登記原因，難謂參加人自78年起，施作堤防使用迄今，係基於為中華民國所有之意思而占有編號4、9、11土地。故上訴人、參加人辯以：中華民國已依民法第769條、第770條規定時效取得系爭土地之所有權云云，仍無可取。
（五）被上訴人本件請求並未罹於時效。　　
　　　請求權，因15年間不行使而消滅，民法第125條本文定有
      明文。依司法院大法官釋字第107、164號解釋意旨，已登
      記不動產所有人之回復請求權或除去妨害請求權，依其性
      質，無民法第125條消滅時效規定之適用。所謂已登記之
      不動產，係指依我國法令所為之登記而言，是未依我國法
      令完成系爭土地所有權人登記者，其物上請求權仍有15年
      消滅時效之適用。系爭土地於日治時期登記之所有人為謝
      因，而被上訴人尚未於光復後為所有權登記，其物上請求
      權固有15年消滅時效之適用。惟被上訴人訴請塗銷者，為
      96年12月17日及同年月29日辦理之系爭所有權登記，應認
      自斯時起被上訴人之所有權始遭妨害，迄至被上訴人於10
      7年10月12日提起本件訴訟（見原審卷㈠第9頁之收文章）
      ，尚未逾15年。是上訴人及參加人抗辯：系爭土地於78年
      間物理上浮覆時或91年10月8日辦理標示部登記完竣時，
      被上訴人即得為請求，其遲至107年10月間始起訴請求，
      已罹於15年時效云云，顯非可採。
五、綜上所述，被上訴人請求確認系爭土地為其及謝因其他繼承
    人公同共有，並依民法第767條第1項中段、第828條第2項準
    用第821條規定，請求上訴人應將系爭所有權登記予以塗銷
    ，為有理由，應予准許。原審為上訴人敗訴之判決，理由雖
    有不同，但結論並無二致，仍應予維持。上訴論旨指摘原判
    決不當，求予廢棄改判，為無理由，應予駁回。
六、本件事證已臻明確，兩造其餘之攻擊或防禦方法及所用之證
    據，經本院斟酌後，認為均不足以影響本判決之結果，爰不
    逐一論列，附此敘明。
七、據上論結，本件上訴為無理由，依民事訴訟法第449條第2項
    、第78條、第86條第1項本文，判決如主文。
中　　華　　民　　國　　110 　年　　6 　　月　　1 　　日
                    民事第十八庭  
                        審判長法  官  黃明發
                              法  官  賴彥魁
                              法  官  林政佑
正本係照原本作成。
如不服本判決，應於收受送達後20日內向本院提出上訴書狀，其
未表明上訴理由者，應於提出上訴後20日內向本院補提理由書狀
（均須按他造當事人之人數附繕本）上訴時應提出委任律師或具
有律師資格之人之委任狀；委任有律師資格者，另應附具律師資
格證書及釋明委任人與受任人有民事訴訟法第466 條之1第1項但
書或第2項所定關係之釋明文書影本。如委任律師提起上訴者，
應一併繳納上訴審裁判費。
中　　華　　民　　國　　110 　年　　6 　　月　　1 　　日
　　　　　　　　　　　　　    書記官  陳珮茹
　　　　　　　　　　　　　　　
附表
編 號 日治時期 地號 辦理閉鎖 浮覆後地號 登記所有權人 管理機關 1 芝蘭一堡溪洲底庄土名溪沙尾113番地 昭和9年2月17日 臺北市○○區○○段0○段000地號 中華民國 財政部國有財產署 2 芝蘭一堡溪洲底庄土名溪沙尾113-1番地 大正9年2月3日 臺北市○○區○○段0○段000地號 中華民國 財政部國有財產署 3 芝蘭一堡溪洲底庄土名溪沙尾155番地 大正9年2 月3日 臺北市○○區○○段0○段000地號 中華民國 財政部國有財產署 4 芝蘭一堡溪洲底庄土名溪沙尾155-1番地 大正5年3月15日 臺北市○○區○○段0○段000地號 中華民國 臺北市政府工務局水利工程處 5  大正5年3月15日 臺北市○○區○○段0○段000地號  財政部國有財產署 6  大正8年4月8日 臺北市○○區○○段0○段000地號   7 芝蘭一堡溪洲底庄土名溪洲底279-1番地 昭和9年4月13日 臺北市○○區○○段0○段000地號 中華民國 財政部國有財產署 8 芝蘭一堡溪洲底庄土名溪洲底293-1番地 大正8年4月8日 臺北市○○區○○段0○段000地號 中華民國 財政部國有財產署 9 芝蘭一堡溪洲底庄土名溪洲底293-3番地 大正5年3月15日 臺北市○○區○○段0○段000地號 中華民國 臺北市政府工務局水利工程處 10  大正5年3月15日 臺北市○○區○○段0○段000地號  財政部國有財產署 11  無。自同小段706地號土地分割而來 臺北市○○區○○段0○段00000地號